ACORDAO-COMPLETO-2355941

ACÓRDÃO 1272/2019 ATA 19/2019 - PLENÁRIO

VISTOS, relatados e discutidos estes autos de Representação sobre indícios de irregularidades relativas à ampliação do escopo de atuação da empresa Caixa Imóveis na prestação de serviços relacionados às atividades de financiamento imobiliário da Caixa Econômica Federal.
ACORDAM os Ministros do Tribunal de Contas da União, reunidos em sessão do Plenário, diante das razões expostas pelo Relator, nos termos dos arts. 237, inciso I, c/c 235 do Regimento Interno deste Tribunal, em:
9.1 conhecer da representação, para, no mérito, considerá-la parcialmente procedente;
9.2 nos termos do art. 230 e 241, inciso I, do Regimento Interno deste Tribunal, determinar à SecexFazenda que promova o acompanhamento, até o final de 2019, sobre as tratativas e eventuais contratos entre a Caixa Econômica Federal e a Caixa Imóveis, com enfoque na legalidade dos procedimentos relacionados às atividades de financiamento imobiliário, especialmente no que tange às atribuições de avaliação de imóveis incumbidas à Caixa Imóveis;
9.3 nos termos dos arts. 3º, inciso III, e 11, incisos II e III,  da Resolução-TCU 294/2018, classificar como sigilosas as peças 14 a 20 dos presentes autos; 2019entação legal as xercuais ________________________________________________________________________________________________
9.4 dar ciência deste Acórdão, bem como do Relatório e Voto que o fundamentam:
9.4.1 à Procuradora-Geral do Ministério Público junto a este Tribunal, para ciência ao autor da presente representação;
9.4.2 à Caixa Participações S.A., à Caixa Imóveis e à Caixa Econômica Federal.

Representação para apurar a pretensão de ampliação do escopo da atuação da empresa Caixa Imóveis, que passaria a operar, também, na área de engenharia, para a qual a Caixa Econômica Federal possui quadro específico de engenheiros e arquitetos para realização desse mister.

Caixa Participações S.A..

3. Representante/Interessados/Responsáveis:
3.1. Representante: Subprocurador-geral Lucas Furtado.

13.1. Ministros presentes: José Mucio Monteiro (Presidente), Benjamin Zymler, Augusto Nardes, Aroldo Cedraz, Raimundo Carreiro (Relator), Ana Arraes, Bruno Dantas e Vital do Rêgo.
13.2. Ministro-Substituto convocado: Marcos Bemquerer Costa.
13.3. Ministro-Substituto presente: Weder de Oliveira.

ACORDAO-COMPLETO-2409543

Acórdão 2110/2020 - Plenário

RAIMUNDO CARREIRO

Trata-se de Representação formulada pelo Subprocurador-Geral Lucas Rocha Furtado, do Ministério Público de Contas, a noticiar irregularidades relativas à ampliação do escopo de atuação da empresa Caixa Imóveis (empresa sobre a qual a Caixa Participações S.A. possui participação minoritária de 49,98%) na prestação de serviços relacionados às atividades de financiamento imobiliário da Caixa Econômica Federal (Caixa) .
3.	Reproduzo a seguir, com ajustes de forma, o teor principal da instrução lavrada no âmbito da SecexFazenda, cujas conclusões foram endossadas pela direção da unidade (peças 20 a 22) :
HISTÓRICO 
3.	O exame da legalidade do processo de aquisição de participação acionária na Habitar, autorizado pela Lei 11.908/2009, foi oportunamente objeto do TC Processo 017.417/2015-5. Concluiu-se, à época, pela ausência de indícios de ilegalidade, bem como não se vislumbrou impedimento à pretensão da Caixa de se utilizar dessa empresa [Caixa Imóveis] como gerenciadora da rede de correspondentes bancários para fins de ampliar a rede de crédito imobiliário. 
4.	Destaca-se que, nessa oportunidade, o Tribunal se pronunciou unicamente em relação à possibilidade de a empresa atuar como correspondente bancário. Todavia, por intermédio do Acórdão 1973/2016-TCU-Plenário, esta Corte de Contas não descartou a possibilidade de trabalhos futuros de auditoria com o objetivo de analisar a permanência da aderência aos objetivos para os quais a empresa [Caixa Imóveis] fora adquirida, além de ressaltar que a manifestação lá prolatada não constituía análise conclusiva acerca do futuro contrato que seria firmado futuramente.
5.	O objeto da Representação trata especificamente da suposta ampliação do escopo de atuação da empresa, passando a atuar 
 (i) na área de engenharia, mais precisamente na avaliação de imóveis, efetuando a gestão das empresas credenciadas que hoje atendem à Caixa Econômica Federal (Caixa) ; 
 (ii) na elaboração de modelos estatísticos, visando a determinação do valor dos imóveis; e
 (iii) na análise de empreendimentos e acompanhamento de obras habitacionais.
6.	Contudo, no entender do Parquet, essas atividades coincidem com as competências do quadro de engenharia e arquitetura da Caixa que atuam nas Gerências de Habitação. Ademais, tais atividades estariam "completamente fora do escopo do gerenciamento da rede de correspondentes bancários", atividade autorizada pelo Banco Central e por este Tribunal de Contas da União (TCU) . 
7.	Ademais, relatou que haveria afronta ao art. 1º, inciso I, alínea "b" da Resolução Banco Central (Bacen)  4.271/2013, haja vista a obrigação de que a avaliação do imóvel seja "efetuada por profissional sem qualquer vínculo com a área de crédito da instituição concedente ou com outras áreas que possam implicar conflito de interesses ou deficiência na segregação de funções."
8.	Diante dessas informações, esta unidade técnica conheceu a Representação e realizou diligência com vistas a obter maior conhecimento acerca da suposta pretensão da Caixa de ampliar o escopo de atuação da Caixa Imóveis (peça 7) . Doravante serão analisados os documentos trazidos em resposta.
EXAME TÉCNICO
9.	Apesar de constarem deste processo os contratos de gestor de correspondente bancário e de correspondente bancário individual, este exame técnico tem por escopo analisar tão somente as supostas irregularidades aventadas pelo representante, relacionadas à ampliação do objeto de atuação da Caixa Imóveis. Apenas a título de contextualização, tais contratos são mencionados nesta instrução.
10.	Segundo a Caixa, o objetivo dos contratos de prestação de serviço já firmados com a Caixa Imóveis, anteriormente denominada Habitar Negócios e Serviços S.A. quando da celebração das avenças, foi (e continua a ser) a necessidade de otimizar o processo de originação de crédito imobiliário da Caixa (peças 17 a 19) .
11.	Em 11/9/2017 foi assinado o contrato de Correspondente Bancário, na modalidade Gestor, com a finalidade de gerir uma rede substabelecida para prestação de serviços de recebimento e encaminhamento de proposta de operações de crédito habitacional, entre outros serviços. 
12.	Em função de terem sido necessários ajustes de sistemas e processos por parte da Caixa, além da criação de sistema da Caixa Imóveis para operacionalização, não foi possível, à época, iniciar as atividades no modelo Gestor, motivo pela qual foram assinados os contratos de Correspondente Bancário Individual em março de 2018. Após a estabilização mínima dos sistemas e rotinas, deu-se início ao período piloto no modelo de Correspondente Bancário Gestor.
13.	O negócio de "Originação de Crédito Imobiliário" é baseado nas comissões recebidas pela Caixa Imóveis no processo de originação de crédito imobiliário (peça 17, p. 24 e 25 e peça 19, p. 45) .
14.	Paralelamente a essa atuação como correspondente bancário, com o intuito de diminuir a dependência única e exclusiva de receitas oriundas de processos imobiliários com a Caixa, "foi identificada a necessidade de desenvolver um projeto no ramo de avaliação de imóveis, que já era previsto no objeto social do estatuto da Caixa Imóveis desde 2012" (peça 14, p. 4) .
15.	A análise do Plano de Negócios atualizado da Companhia (peça 15, p. 3) , datado de 24/1/2018, prevê, ainda, a execução de mais duas linhas de negócio da Caixa Imóveis, a saber: Associados e Portal Caixa Imóveis.
16.	A linha de negócios "Associados Caixa Imóveis" trata da construção de uma rede de agentes de negócios imobiliários que disporia de benefícios em um ambiente digital voltado à realização de transações imobiliárias. Em um primeiro momento, tal rede seria formada por imobiliárias e seus corretores vinculados, corretores autônomos e incorporadoras. 
17.	Esse projeto reuniria produtos e serviços ofertados diretamente aos clientes, sem exclusividade ou contratação direta com os bancos concedentes do financiamento, e focado em imóveis usados ou novos sem vinculação a financiamento de produção. Em contrapartida, a Caixa Imóveis teria direito a comissões nas transações realizadas por meio do portal. 
18.	Por fim, o "Portal Caixa Imóveis" (marketplace) traduz-se em um ambiente integrado de soluções imobiliárias para compradores e vendedores em busca do melhor negócio. O marketplace promove, tanto ao usuário quanto ao associado, uma experiência unificada de todas as etapas da transação imobiliária, bem como da própria contratação do financiamento. A receita oriunda do Portal advém da venda de anúncios de imóveis patrocinados e outros serviços disponibilizados pela internet. 
19.	Além dessas informações encaminhadas em resposta à diligência promovida, foi realizada reunião em 11/12/2018 com o objetivo de melhor conhecer o processo de contratação do crédito imobiliário. As informações trazidas pela Caixa podem ser resumidas no gráfico abaixo.

Fonte: Apresentação realizada pela Caixa em 11/12/2018
20.	Nesse modelo, com a ampliação do escopo de atuação da Caixa Imóveis, ela passaria a atuar também na "Escolha do Imóvel", nos seus negócios "Associados" e "Portal Caixa Imóveis". Normalmente esta etapa do processo é de exclusiva responsabilidade do cliente adquirente. Contudo, a empresa identificou oportunidade negocial de expandir sua atuação para esse nicho. Além disso, a Caixa, como instituição financeira, não atuou nem tem pretensão de atuar nesse nicho. 
21.	A atividade de "Registro em Cartório" é atualmente realizada pelo cliente. Paralelamente, há um estudo da Caixa Imóveis acerca das possibilidades de atuar futuramente nesse ramo com foco em melhorar a experiência do cliente comprador.
22.	As atividades de simulação, coleta de documentos, montagem de dossiês e propostas, solicitação de avaliação do imóvel, inserção de cadastro do cliente e solicitação de avaliação de risco de crédito são desenvolvidas pela Caixa Imóveis, como Correspondente Bancário Individual e Gestor.
23.	Por sua vez, atualmente as atividades de avaliação do imóvel, processamento de cadastro de cliente, de avaliação de risco de crédito, análise de conformidade e assinaturas, bem como a liberação de recursos financeiros são realizadas pela própria Caixa.
24.	Nesse sentido, cabe destacar que, no modelo atual, a avaliação de imóvel, atividade objeto desta Representação, mesmo após a expansão das atividades da Caixa Imóveis, permanece sob responsabilidade exclusiva da Caixa. 
25.	Ainda que a Caixa Imóveis, diretamente ou por meio de sua rede de associados, efetue algum procedimento prévio para avaliar inicialmente um imóvel, enquanto atuante nos seus negócios de "Associados" e "Portal Caixa Imóveis", a instituição financeira Caixa é obrigada a realizar sua própria análise com vistas à precificação do imóvel, atendendo a todos os requisitos internos correlatos a tal atividade. A Caixa, como instituição financeira, detém a competência exclusiva para realizar a avaliação do imóvel.
26.	Desse modo, no modelo atual de concessão de crédito imobiliário, independentemente de qualquer procedimento avaliativo prévio porventura realizado pela Caixa Imóveis, o corpo técnico da instituição financeira permanece vinculado à necessidade de realização de sua própria avaliação do imóvel. A liberação dos recursos do crédito imobiliário somente é realizada após análise independente da Caixa. Logo, não se vislumbra sobreposição entre as atividades atualmente realizadas pela Caixa Imóveis em seus três nichos negociais (Correspondente Bancário, Associados e Portal) com aquelas realizadas pela Caixa, no que diz respeito à avaliação de imóveis.
27.	Ainda no que diz respeito à avaliação de imóveis, durante reunião realizada na Caixa, relatou-se que foi apresentada proposta pela Caixa Imóveis para que tal atribuição passe a ser desenvolvida por ela. Conforme informado, essa alteração promoveria melhoria na eficiência do processo de concessão de crédito imobiliário. 
28.	Segundo a proposta, haveria ganho de agilidade no processo, uma vez que a Caixa Imóveis teria capacidade de reduzir o prazo médio de realização da avaliação do imóvel. Caso seja aprovado, caberia à Caixa realizar uma espécie de validação da avaliação do imóvel anteriormente realizada pela Caixa Imóveis.
29.	Contudo, frisa-se que essa proposta ainda se encontra em fase de discussão interna na Caixa e que, para sua aceitação, serão consultadas as áreas de engenharia, de risco e jurídica da empresa pública federal. Oportunamente, caso aprovada nas instâncias internas do Banco, a norma passará, ainda, por consulta ao Banco Central. Desse modo, não cabe ao Tribunal manifestar-se sobre tal proposta neste momento.
30.	Por seu turno, com relação à suposta atuação da Caixa Imóveis na análise de empreendimentos e no acompanhamento de obras habitacionais, nas informações trazidas na Representação e nas tratativas com a Caixa não se vislumbrou atuação da Caixa Imóveis nesse nicho negocial. O plano de negócio da empresa encaminhado a esta Corte não prevê a realização das atividades aqui mencionadas.
31.	Evidentemente que, embora não haja elementos passíveis de pugnação no momento atual, esta Secretaria não descarta a realização de futuros trabalhos de fiscalização, a fim de verificar se a empresa em tela continua servindo ao propósito para o qual foi comprada, e principalmente, se as normas constitucionais e legais continuam a ser cumpridas.
CONCLUSÃO
32.	A Representação foi formulada Ministério Público junto ao Tribunal de Contas da União sob alegação de que a expansão das atividades da Caixa Imóveis, ao permitir que ela efetuasse a realização de avaliação de imóveis e outras atividades correlatas, afrontaria a Resolução Bacen n° 4.271/2013, a qual exige a realização de tal atividade por profissional sem vínculo com a área de crédito da instituição concedente da operação de crédito. 
33.	Haveria, também, sobreposição entre as atividades que passariam a ser desempenhadas pela Caixa Imóveis e o conjunto de atribuições já realizado pelo corpo técnico de engenheiros e arquitetos da própria Caixa Econômica Federal.
34.	Realizado o exame, não se constatou afronta à vedação contida na Resolução Bacen n° 4.271/2013, uma vez que, no modelo atual de concessão de crédito imobiliário, mesmo a Caixa Imóveis participando de algum modo da precificação inicial do imóvel antes de concretizar a operação de compra/venda, a Caixa ainda se vincula a realizar seu processo próprio e completo de avaliação. Isso garante a segregação de funções exigida pela norma do Bacen.
35.	Noutro campo, também não se verificou, mesmo após a ampliação de atuação prevista pela Caixa Imóveis, operações relacionadas a análise de empreendimentos e acompanhamento de obras.
36.	Por consequência, e considerando o exame de admissibilidade já realizado na primeira instrução desta unidade técnica (peça 7, p. 2) , propõe-se conhecer da presente representação, para, no mérito, considera-la improcedente.
PROPOSTA DE ENCAMINHAMENTO
37.	Diante do exposto, submetem-se os autos à consideração superior, propondo: 
	a) conhecer da presente representação, satisfeitos os requisitos de admissibilidade previstos nos arts. 235 e 237, inciso VII, do Regimento Interno deste Tribunal, e no art. 103, § 1º, da Resolução - TCU 259/2014, para, no mérito, considerá-la improcedente;
	b) arquivar o presente processo, com fundamento no art. 169, inciso III, do Regimento Interno do Tribunal.
II
3.	Concluída a instrução, solicitei a oitiva do Ministério Público junto a este Tribunal, cujo parecer, lavrado pelo Subprocurador-Geral Lucas Rocha Furtado, reproduzo a seguir (peça 25) :
Trata-se de representação oferecida por este representante do MP/TCU, no intuito de se apurar fatos denunciados pela Associação Nacional dos Engenheiros e Arquitetos da Caixa Econômica Federal (ANEAC) , no sentido de que a empresa Caixa Imóveis - da qual a Caixa Econômica Federal é acionista minoritária - pretendia ampliar seu escopo de atuação, que passaria a operar na área de engenharia, mais precisamente:
na avaliação de imóveis, propondo efetuar a gestão das empresas credenciadas que hoje atendem à Caixa; elaboração de modelos estatísticos, visando a determinação do valor dos imóveis";
na análise de empreendimentos e no acompanhamento de obras habitacionais.
Assinalei na representação que a situação sob representação poderia estar afrontando a Resolução BACEN 4271, de 30/9/2013 - a qual dispõe sobre os critérios de concessão de financiamento imobiliário e dá outras providências -, notadamente o disposto em seu art. 1º, inciso I, alínea "b", o qual estabelece que:
Art. 1º. A concessão de financiamento imobiliário pelas instituições financeiras e pelas demais instituições autorizadas a funcionar pelo Banco Central do Brasil deve ser precedida de avaliação do nível de risco da operação pela instituição concedente, efetuada com base em critérios consistentes, adequados e verificáveis, amparada por informações internas e externas, contemplando, inclusive, os seguintes procedimentos:
I - em relação à suficiência de garantias:
 (...) ;
a avaliação do imóvel deve ser efetuada por profissional que não possua qualquer vínculo com a área de crédito da instituição concedente ou com outras áreas que possam implicar conflito de interesses ou representar deficiência na segregação de funções; 
O processo teve desenvolvimento regular, com a realização de diligências e reuniões entre a equipe técnica e a Caixa, no intuito de esclarecer o processo de contratação de crédito imobiliário e o escopo de atuação da estatal e dos demais agentes envolvidos nas operações, inclusive a questionada participação da Caixa Imóveis em eventuais campos fora do âmbito legal e regulamentar que lhe compete atuar. 
Conforme logrou apurar a SecexFazenda, a precificação dos imóveis continuava a ser realizada exclusivamente pela Caixa, o que garantiria a segregação de funções exigida pela norma do Banco Central. Também não se verificaram operações relacionadas à análise de empreendimentos e acompanhamento de obras.
Destaco o seguinte trecho da análise de peça 21:
25. Ainda que a Caixa Imóveis, diretamente ou por meio de sua rede de associados, efetue algum procedimento prévio para avaliar inicialmente um imóvel, enquanto atuante nos seus negócios de "Associados" e "Portal Caixa Imóveis", a instituição financeira Caixa é obrigada a realizar sua própria análise com vistas à precificação do imóvel, atendendo a todos os requisitos internos correlatos a tal atividade. A Caixa, como instituição financeira, detém a competência exclusiva para realizar a avaliação do imóvel.
26. Desse modo, no modelo atual de concessão de crédito imobiliário, independentemente de qualquer procedimento avaliativo prévio por ventura realizado pela Caixa Imóveis, o corpo técnico da instituição financeira permanece vinculado à necessidade de realização de sua própria avaliação do imóvel. A liberação dos recursos do crédito imobiliário somente é realizada após análise independente da Caixa. Logo, não se vislumbra sobreposição entre as atividades atualmente realizadas pela Caixa Imóveis em seus três nichos negociais (Correspondente Bancário, Associados e Portal) com aquelas realizadas pela Caixa, no que diz respeito à avaliação de imóveis.
Por conseguinte, a unidade técnica propõe conhecer da representação e considera-la procedente.
Com as devidas vênias, discordo parcialmente da proposta.
Observa-se que a própria SecexFazenda assinala que, embora a irregularidade objeto da representação ainda não tenha se verificado, o risco permanece:
27. Ainda no que diz respeito à avaliação de imóveis, durante reunião realizada na Caixa, relatou-se que foi apresentada proposta pela Caixa Imóveis para que tal atribuição passe a ser desenvolvida por ela. Conforme informado, essa alteração promoveria melhoria na eficiência do processo de concessão de crédito imobiliário. 
28. Segundo a proposta, haveria ganho de agilidade no processo, uma vez que a Caixa Imóveis teria capacidade de reduzir o prazo médio de realização da avaliação do imóvel. Caso seja aprovado, caberia à Caixa realizar uma espécie de validação da avaliação do imóvel anteriormente realizada pela Caixa Imóveis. (Grifei) .
Assim, considerando a intenção latente da Caixa Imóveis em passar a desenvolver, de forma irregular, a atribuição exclusiva da Caixa de avaliar os imóveis a serem financiados, a situação continua a merecer atenção por parte do controle externo.
Nessas condições, manifesto-me no sentido de que o Tribunal:
conheça da representação e a considere parcialmente procedente;
determine a realização de fiscalização futura nos contratos e entendimentos firmados entre a Caixa Econômica Federal e a Caixa Imóveis, no intuito de verificar a legalidade e regularidade dos procedimentos nas atividades de financiamento imobiliário, objetivando prevenir e/ou corrigir futuras extrapolações do escopo de atuação da Caixa Imóveis, no que tange à avaliação de imóveis.
É o Relatório.

8.1. Jailton Zanon da Silveira (OAB-RJ 77.366), Guilherme Lopes Mair (OAB-DF 32.261), Murilo Muraro Fracari  (OAB-DF 22.934) e outros, representando Caixa Participações S.A..

Subprocurador-Geral Lucas Rocha Furtado.

REPRESENTAÇÃO. CAIXA. INDÍCIOS DE IRREGULARIDADES RELATIVAS À AMPLIAÇÃO DO ESCOPO DE ATUAÇÃO DA EMPRESA CAIXA IMÓVEIS NA PRESTAÇÃO DE SERVIÇOS RELACIONADOS ÀS ATIVIDADES DE FINANCIAMENTO IMOBILIÁRIO DA CAIXA ECONÔMICA FEDERAL (CAIXA). CONHECIMENTO. PROCEDÊNCIA PARCIAL. DETERMINAÇÃO.

REPRESENTAÇÃO (REPR)

Secretaria de Controle Externo da Fazenda Nacional (SecexFazen).

Preliminarmente, informo atuar neste processo nos termos do art. 152 do Regimento Interno deste Tribunal, em sucessão ao Ministro José Múcio Monteiro.
2.	        Trata-se de representação formulada pelo Subprocurador-Geral Lucas Rocha Furtado, do Ministério Público de Contas, em que noticia supostas irregularidades relativas à ampliação do escopo de atuação da empresa Caixa Imóveis na prestação de serviços relacionados às atividades de financiamento imobiliário da Caixa Econômica Federal (Caixa) .
3.	A Caixa Imóveis é uma empresa cujo capital pertence, em 49,98%, à Caixa Participações S.A. (Caixapar) , subsidiária integral da Caixa Econômica Federal.
4.	Nesse contexto jurídico, a Caixa Imóveis atua como um braço operacional da Caixa Econômica Federal, mais especificamente na área de financiamento habitacional, como correspondente bancário.
5.	Para melhor compreensão da matéria, cumpre esclarecer que a figura do "correspondente bancário", segundo o art.  1º da Resolução-Bacen 3.954, de 24/2/2011, é a empresa contratada por "instituições financeiras e demais instituições autorizadas a funcionar pelo Banco Central do Brasil", para a "prestação de serviços, pelo contratado, de atividades de atendimento a clientes e usuários da instituição contratante".
6.	Cabe esclarecer, também, que a aquisição da Caixa Imóveis - antiga "Habitar Negócios e Serviços S.A." - pela Caixapar foi considerada regular por este Tribunal, mediante o Acórdão 1973/2016-TCU-Plenário, de minha relatoria. Naquele aresto, o Tribunal deixou assente que aquela deliberação não constituía "análise conclusiva em relação ao futuro contrato de correspondente bancário a ser firmado pela Caixa com a empresa Habitar, até porque tal ajuste ainda não (...) [fora] assinado, estando [à época] em fase de minuta, razão pela qual seus termos e fundamentos legais ainda não (...) [estavam] definidos".
7.	Assim, o foco desta representação dirige-se aos desdobramentos da relação negocial entre a Caixa e a Caixa Habitações.
8.	Os pontos analisados quanto à ampliação das atribuições da Caixa Imóveis foram assim resumidos pela SecexFazenda, responsável pela instrução do feito:
" (i) na área de engenharia, mais precisamente na avaliação de imóveis, efetuando a gestão das empresas credenciadas que hoje atendem à Caixa Econômica Federal (Caixa) ; 
 (ii) na elaboração de modelos estatísticos, visando a determinação do valor dos imóveis; e
 (iii) na análise de empreendimentos e acompanhamento de obras habitacionais."
9.	Segundo o autor da representação, essas atribuições estariam em redundância com as competências já estabelecidas para o quadro de engenharia e arquitetura da Caixa Econômica Federal, no âmbito de suas Gerências de Habitação. Alega, também, que essas atividades não guardariam pertinência com o objetivo original da Caixa Imóveis, que seria o gerenciamento da rede de correspondentes bancários, atividade autorizada pelo Banco Central e por este Tribunal de Contas.
10.	Ainda segundo o representante, a atribuição de atividades de avaliação à Caixa Imóveis estaria em desacordo com o art. 1º, inciso I, alínea "b" da Resolução-Bacen 4.271, de 30/9/2013, que dispõe sobre "critérios de concessão de financiamento imobiliário e dá outras providências". Segundo essa norma regulamentar, "a avaliação do imóvel deve ser efetuada por profissional que não possua qualquer vínculo com a área de crédito da instituição concedente ou com outras áreas que possam implicar conflito de interesses ou representar deficiência na segregação de funções" (grifei) .
11.	Em suas análises, a SecexFazenda conclui pela improcedência da representação, em face das seguintes apurações:
	a) a avaliação realizada pela Caixa Imóveis tem natureza meramente preliminar, apenas para orientar a fase de negociação inicial com os clientes potenciais;
	b) essa avaliação preliminar não afasta a competência da Caixa Econômica Federal de avaliar o imóvel com vistas a sua precificação (§25 da instrução da SecexFazenda, contida no Relatório) , ou seja, a "avaliação de imóvel, atividade objeto desta Representação, mesmo após a expansão das atividades da Caixa Imóveis, permanece sob responsabilidade exclusiva da Caixa" (§24, idem; grifei) ; 
	c) a "liberação dos recursos do crédito imobiliário somente é realizada após análise independente da Caixa", o que afasta a pecha de "sobreposição entre as atividades atualmente realizadas pela Caixa Imóveis em seus três nichos negociais (Correspondente Bancário, Associados e Portal) com aquelas realizadas pela Caixa, no que diz respeito à avaliação de imóveis (§26, idem) ;
	d) "com relação à suposta atuação da Caixa Imóveis na análise de empreendimentos e no acompanhamento de obras habitacionais, nas informações trazidas na Representação e nas tratativas com a Caixa, não se vislumbrou atuação da Caixa Imóveis nesse nicho negocial. O plano de negócio da empresa encaminhado a esta Corte não prevê a realização das atividades aqui mencionadas (§30, idem) .
12.	Não obstante essas conclusões, a unidade técnica pontua as seguintes informações adicionais:
27.	Ainda no que diz respeito à avaliação de imóveis, durante reunião realizada na Caixa, relatou-se que foi apresentada proposta pela Caixa Imóveis para que tal atribuição passe a ser desenvolvida por ela. Conforme informado, essa alteração promoveria melhoria na eficiência do processo de concessão de crédito imobiliário. 
28.	Segundo a proposta, haveria ganho de agilidade no processo, uma vez que a Caixa Imóveis teria capacidade de reduzir o prazo médio de realização da avaliação do imóvel. Caso seja aprovado, caberia à Caixa realizar uma espécie de validação da avaliação do imóvel anteriormente realizada pela Caixa Imóveis.
29.	Contudo, frisa-se que essa proposta ainda se encontra em fase de discussão interna na Caixa e que, para sua aceitação, serão consultadas as áreas de engenharia, de risco e jurídica da empresa pública federal. Oportunamente, caso aprovada nas instâncias internas do Banco, a norma passará, ainda, por consulta ao Banco Central. Desse modo, não cabe ao Tribunal manifestar-se sobre tal proposta neste momento.
13.	Assim, a SecexFazenda pondera a possibilidade de "realização de futuros trabalhos de fiscalização, a fim de verificar se a empresa em tela continua servindo ao propósito para o qual foi comprada, e principalmente, se as normas constitucionais e legais continuam a ser cumpridas" (§31, idem) . 	No entanto, essa consideração não foi levada à proposta de encaminhamento, restrita no sentido de conhecer a representação, considerá-la improcedente e arquivar o feito.
14.	Em vista disso, o Parquet diverge parcialmente da unidade técnica, sob o argumento de que, embora a situação, hoje, da relação negocial entre a Caixa Imóveis e a Caixa Econômica Federal não confirme os indícios de atuação irregular, as apurações realizadas pela unidade técnica revelam tratativas para a ampliação das atribuições da contratada, tendentes a consumar o risco de irregularidade que motivou esta representação. 
15.	Nesse passo, o Subprocurador-Geral Lucas Rocha Furtado conclui que, "considerando a intenção latente da Caixa Imóveis em passar a desenvolver, de forma irregular, a atribuição exclusiva da Caixa de avaliar os imóveis a serem financiados, a situação continua a merecer atenção por parte do controle externo". 
16.	Dessa forma, considera que a representação deva ser julgada parcialmente procedente, e propõe determinação para "a realização de fiscalização futura nos contratos e entendimentos firmados entre a Caixa Econômica Federal e a Caixa Imóveis, no intuito de verificar a legalidade e regularidade dos procedimentos nas atividades de financiamento imobiliário, objetivando prevenir e/ou corrigir futuras extrapolações do escopo de atuação da Caixa Imóveis, no que tange à avaliação de imóveis".
17.	Assentado o histórico, passo a decidir.
18.	Quanto à admissibilidade, cumpre conhecer da representação, uma vez presentes os requisitos fincados no caput do art. 235 e no inciso VII do art. 237 do Regimento Interno deste Tribunal.
19.	No mérito, endosso as conclusões do Ministério Público de Contas, com ajustes na proposta de ação de controle que formula.
20.	Conforme demonstrado pela unidade técnica, a situação verificada durante a fase de instrução, com enfoque no plano formal de atuação da Caixa Imóveis, autorizaria, de fato, a conclusão pela improcedência da representação. 
21.	Todavia, o anúncio de procedimentos internos tendentes à ampliar o escopo de atuação da Caixa Imóveis, para que essa empresa assuma, em substituição à Caixa Econômica Federal, as avaliações de imóveis em contratos financiamentos intermediados pela própria Caixa Imóveis, poderá implicar afronta às disposições do art. 1º, inciso I, alínea "b", da Resolução-Bacen 4.271, de 30/9/2013. 
22.	Tal evidência confirma, em certa medida, a motivação do Ministério Público de Contas ao formular esta representação. Daí minha concordância com seu entendimento pela procedência parcial do feito e, pelas mesmas razões, com a proposta de fiscalização em momento oportuno.
23.	Ressalvo apenas que a ação de controle ora alvitrada ajusta-se à modalidade de acompanhamento, com prazo definido, nos termos dos arts. 241, inciso I, e 242, do Regimento Interno deste Tribunal. Para tanto, entendo razoável que perdure até o final do corrente exercício (2019) , porquanto as informações da Caixa que motivaram a proposição da unidade técnica datam de 1º/11/2018 (item 5 do Ofício nº 5/2018/SUHOP, à peça 14) , o que torna razoável o prazo de aproximadamente um ano para realizar o respectivo acompanhamento. Por óbvio, caso a unidade técnica entenda pela necessidade de prorrogar a ação de controle, de acordo com os achados porventura obtidos, poderá submeter tal proposta ao relator.
24.	Pondero, ainda, que a atuação deste Tribunal na representação em tela restringe-se ao exame de legalidade das relações negociais entre a Caixa Imóveis e a Caixa Econômica Federal. Isso porque a Caixapar detém apenas 49,98% de participação acionária naquela empresa. 
25. 	Por fim, assinalo o pedido formulado pela Caixa Econômica Federal à peça 20, para que este Tribunal mantenha "sob confidencialidade" o referido expediente, bem como seus respectivos anexos, às peças 14 a 19, por conterem informações "sensíveis a algumas empresas, inclusive uma delas com ações negociadas em bolsa de valores" (peça 20, p. 3) . Ante a plausibilidade da solicitação, a reclamar a proteção do sigilo empresarial, concluo por seu deferimento, nos termos dos arts. 3º, inciso III, e 11, incisos II e III,  da Resolução-TCU 294/2018. 
	Do exposto, VOTO por que seja aprovado o Acórdão que ora submeto a este Colegiado.
         
               TCU, Sala das Sessões Ministro Luciano Brandão Alves de Souza, em 5 de junho de 2019.
RAIMUNDO CARREIRO 
Relator